【裁判字號】    99,上易,479
【裁判日期】    990527
【裁判案由】    詐欺
【裁判全文】
臺灣高等法院刑事判決                 99年度上易字第479號
上  訴  人  臺灣板橋地方法院檢察署檢察官
被      告  乙○○
選任辯護人  楊沛生律師
上列上訴人因被告詐欺案件，不服臺灣板橋地方法院98年度易字
第287 號，中華民國98年10月29日第一審判決（起訴案號：臺灣
板橋地方法院檢察署97年度偵字第25856 號），提起上訴，本院
判決如下：
    主  文
上訴駁回。
    理  由
一、公訴意旨略以：被告乙○○與吳錡進（業經原審於99年4月2
    2日以98年度易字第287號判決無罪）係夫妻，吳錡進於民國
    95年間得知告訴人甲○○有意將其所有如起訴書附表所示價
    值約新臺幣（下同）2,800,000餘元之珠寶變賣，竟與被告
    共同意圖為自己不法之所有，於96年3月22日晚間10時許，
    與告訴人甲○○相約在台北縣板橋市○○○路72號地下1樓
    「都會咖啡休閒館」見面，並由吳錡進向告訴人甲○○佯稱
    ：可將甲○○所有之上開珠寶交予被告熟識之珠寶商以估得
    較高價錢等語，致甲○○陷於錯誤，而將上開珠寶交付予吳
    錡進及被告，惟吳錡進取得上開珠寶後，隨即於翌（23）日
    下午3時許，在前揭「都會咖啡休閒館」內，指示其員工劉
    政軒將部分上開珠寶持往址設台北縣板橋市○○路○段113
    號「小馬當舖」典當，以貸得現金100,000元；復於96年4月
    2日某時許，吳錡進自行將部分上開珠寶持往址設台北市中
    正區○○○路205號「宏昇當舖」典當，並貸得現金36,000
    元，嗣告訴人甲○○因吳錡進與被告均避不見面而察覺有異
    ，報警處理等情，因認被告與吳錡進共同涉犯刑法第339條
    第1項之詐欺罪嫌。
二、按犯罪事實應依證據認定之，無證據不得認定犯罪事實；又
    不能證明被告犯罪者，應諭知無罪之判決，刑事訴訟法第15
    4條第2項、第301條第1項分別定有明文。次按刑事訴訟法第
    161條已於91年2月8日修正公布，其第1項規定：檢察官就被
    告犯罪事實，應負舉證責任，並指出證明之方法。因此，檢
    察官對於起訴之犯罪事實，應負提出證據及說服之實質舉證
    責任。倘其所提出之證據，不足為被告有罪之積極證明，或
    其指出證明之方法，無從說服法院以形成被告有罪之心證，
    基於無罪推定之原則，自應為被告無罪判決之諭知（最高法
    院92年台上字第128號判例意旨參照）。
三、本件公訴意旨認被告涉犯上開罪嫌，無非係以此部分事實，
    業據證人吳錡進、劉政軒、柯富、陳宇文等人於警詢及偵查
    時證述明確，復有宏昇當鋪收當物品登記簿、小馬融資借貸
    當票、查獲照片等件在卷可稽，為其論據。
四、訊據被告固不否認其為「都會咖啡休閒館」之老闆娘，與吳
    錡進為男女朋友之事實，惟堅決否認有何犯行，辯稱：伊當
    時雖在公司，但他們聊天的內容伊不知悉，沒有看過甲○○
    拿珠寶給吳錡進等語。經查：
(一)上揭有關被告與吳錡進為男女朋友（並非夫妻），吳錡進經
    營「都會咖啡休閒館」，僱用甲○○、劉政軒，吳錡進有於
    96年3 月23日請劉政軒至「小馬當舖」典當珠寶，吳錡進亦
    於96年4月2日至宏昇當鋪典當珠寶等事實，為被告所不否認
    ，並經同案被告吳錡進於偵查及原審審理時供述在卷，復有
    戶籍查詢資料、當票、當鋪登記資料等件在卷可稽，固堪認
    定。
(二)惟證人甲○○先於警詢時指稱：伊被吳錡進與乙○○騙走伊
    的珠寶、黃金及鑽石各一批，價值大約6、7,000,000元，因
    朋友周道明介紹認識吳錡進，本來不是很熟識的朋友，95年
    底開始和吳錡進來往較頻繁，聊天中伊有提到想賣掉母親留
    下之珠寶、黃金、鑽石等有價值的遺物。約於96年3月中旬
    時，吳錡進表示乙○○（吳錡進稱其為老婆，但是渠等好像
    沒有婚姻關係）有熟識的人可以較好的價錢幫伊處理這批珠
    實、黃金及鑽石。因此約於96年3月22日在板橋市○○○路
    72號B1見面，當日晚上10時後，伊帶著這批珠寶，黃金及鑽
    石（詳細數量伊不清楚，但伊有拍照）依約前往上述地址，
    當時有吳錡進、乙○○及劉政軒（即吳錡進所請之職員）在
    場，伊把珠寶、黃金及鑽石全數交給吳錡進，吳錡進又交給
    乙○○，並告訴伊說，會找人先估價，估好價錢會再問要不
    要處理，整個過程劉政軒都有看到，今天也陪同伊前來警察
    局作證。後來伊和吳錡進見面時，其都沒有主動提及珠寶及
    估價的事情，伊一再地詢問，其的回答都是還沒找到買主，
    拖到96年8月份，其就避不見面，後來都是伊主動打電話給
    其，但其一直換電話，伊知道其所使用的門號為0000000000
    、0000000000、0000000000、0000000000、0000000000、00
    00000000、0000000000、0000000000號等，通常其都不接電
    話，有時回伊電話，也是找藉口拖延。直到96年9月，伊感
    覺被騙了，當時交付珠寶等給吳錡進時沒有留下任何字據，
    以為報案沒有用，但伊去找過吳錡進，並請朋友幫伊，96年
    間伊曾到吳錡進帶伊去的「宏昇當鋪」，當鋪職員告知吳錡
    進有去付典當品之利息，伊懷疑吳錡進把那批珠寶典當在那
    兒，但無法確定。97年4月初，伊接到劉政軒的電話，告訴
    伊另有其他受害人被吳錡進騙錢，即約伊出去和他們見面，
    約2天過後，吳錡進打伊冢裡的電話，並說這些珠寶算是伊
    投資其店的錢，伊回答從沒有投資其的店，其回答其說算就
    算，其說會找人找伊算帳，又想到之前其常講黑白兩道關係
    都很好，因此心生畏懼。之後伊和另2名被害人彼此商討後
    ，決定一同到刑事局來報案，伊所損失的珠寶、黃金及鑽石
    的正確數量為不詳，價值約6、7,000,000元之間，鑽石有1
    顆是2克拉，另有1顆是2克拉半，黃金至少有30兩，還有紅
    、藍寶石等語（見97年度偵字第25856號卷第6至10頁）；次
    於警詢時陳稱：伊認識吳錡進及乙○○，在95年底曾與吳錡
    進一起出國，吳錡進向伊騙之貴重珠寶、黃金手飾等物品，
    持往臺北市○○○路205號「宏昇當舖」典當，經警方帶同
    前往查證發現有伊被吳錡進騙走的部分黃金首飾，被其拿到
    此地典當。當舖登記收當日期是96年11月10日，共有9件，
    是用吳錡進本人名字典當，典當物品有金幣1只、戒子3只、
    金元寶1個，項鍊4條等，共9件，共典當36,000元整，有宏
    昇當舖影印本為憑等語（見97年度偵字第25856號卷第13至1
    5頁）；復於警詢時指稱：被吳錡進騙走的貴重財物，總金
    額統計數目經重新評估後，共計92項，合計9,213,300元，
    伊不曾向保險公司投保過，都沒有廠商的出廠證書，也沒有
    公司的開立的憑證以資證明，伊提供警方被騙財物統計表，
    是經過伊清查統計過後，所製作出來的等語（見97年度偵字
    第25856號卷第19至20頁）；再於警詢時陳稱：另有部份被
    劉政軒拿去板橋市○○路○段113號「小馬當舖」典當變現
    ，共有11件，當得110,000元，有藍寶K金鑲鑽項鍊1條、紅
    寶石戒指3只、珍珠戒子1只、玉戒2只、黃寶石戒子2只、鑽
    戒1只、綠寶石1顆、紅寶石1顆等語（見97年度偵字第25856
    號卷第154頁）；復於偵查中改稱：吳錡進告訴伊其的太太
    乙○○，可以幫伊拿珠寶去估價，所以伊就一次將珠寶交給
    吳錡進，若吳錡進一開始告訴伊要將珠寶拿去當，伊就不會
    將珠寶交給吳錡進，只有宏昇當鋪有部分典當物品照片，小
    馬當舖部分已經流當掉，故無法拍照查證。乙○○有在場，
    且有跟伊談論珠寶的事，伊沒有積欠吳錡進的錢，也與吳錡
    進沒有債權債務關係，現只知道宏昇以吳錡進名義典當的東
    西，小馬當鋪已經無法特定等語（見97年度偵字第25856號
    卷第132至133、169至172、194頁）。是告訴人於97年5月23
    日第一次警詢時係指稱：係吳錡進向伊表示被告有熟識的人
    可以較好的價錢幫伊處理這批珠實、黃金及鑽石，96年3月2
    2日交付珠寶時，吳錡進、乙○○及劉政軒在場，伊把珠寶
    、黃金及鑽石全數交給吳錡進，吳錡進又交給乙○○，並告
    知說，會找人先估價，估好價錢會再問要不要處理等語，之
    後在警詢時均陳稱係吳錡進在處理該批珠寶，而於97年11月
    17日第二次偵查時始改稱乙○○有在場，且有跟伊談論珠寶
    的事云云。
(三)證人劉政軒於偵查中則證稱：伊知悉甲○○將珠寶交給吳錡
    進，吳錡進說其老婆乙○○有比較好的關係，認識珠寶商，
    可將珠寶估的比較高，乙○○當時有在場，伊不認識小馬當
    鋪的人，也沒有認識任何當鋪的人，也沒有從事當舖業。吳
    錡進沒有對甲○○說要拿其的珠寶去典當，只是說要拿去估
    價，在甲○○交珠寶交給吳錡進隔天，其拿珠寶給伊叫伊去
    當，伊拿去小馬當鋪，吳錡進是伊以前的老闆等語（見97年
    度偵字第25856號卷第193至194頁）。是證人劉政軒係證稱
    乙○○當時在場，然均係吳錡進與甲○○討論事宜，未見被
    告有參與其等之討論。
(四)另共同被告吳錡進於警詢及偵查時供稱：甲○○是伊之前在
    板橋市○○○路開休閒咖啡餐廳早班的員工，約在90年間即
    有認識，甲○○稱其有筆市價約9,200,000元的貴重珠寶於
    96年3月22日晚上在板橋市○○○路72號地下一摟「都會咖
    啡休閒館」，被伊與乙○○2人聯合詐騙，以「要協助尋找
    專門處理的的買主，可賣高價為由」騙走其這筆財物一事，
    沒有這回事。那是其自已缺錢用，說這是其媽媽的遺物，都
    是K金的東西，拿去也賣不了多少錢，剛好有一位叫劉政軒
    的同事，也跟甲○○是同事，劉政軒說其有熟識當舖，可以
    當高一點，因之前渠等3人有在討論要到新竹去開店，所以
    劉政軒才熱心的幫忙找當舖。如果說這是伊向甲○○詐騙的
    ，豈有可能9,000,000餘元的珠寶才當100,000元，其是有拿
    出兩筆珠寶，第一筆交給伊，伊再轉交給劉政軒拿去「小馬
    融資借貸」借100,000元，第二筆是甲○○本人與伊一同到
    「宏昇當舖」一塊去當的。第一筆甲○○拿走20,000元，其
    餘80,000元是甲○○本人交給伊的，說要一起到新竹合夥做
    生意投資用的，第二筆當60,000餘元，甲○○本人拿走8,00
    0元外，其餘的50,000元左右，是其要還給伊，因之前幫其
    買的筆記型電腦及兩次出國費用（加起來是70,000餘元），
    所以伊沒有向其詐騙。甲○○指述當時是騙其說，乙○○有
    熟識的人可以幫助處理而賣高價錢，甲○○才將該筆貴重珠
    寶交付，後來就消失蹤影，故意不再出面處理一事，是其憑
    空杜譔，做生意失敗才狹怨報復。甲○○交給伊的東西，就
    只有小馬當舖及宏昇當舖所當的東西而已，如果說伊是向其
    詐騙，豈會在那裡典當，還讓其知情，在宏昇當舖所當的東
    西，伊還一直幫其繳利息，小馬當餔的當票，伊於96年9 月
    份巳寄給他所指定的臺北市○○○路○段76號「全晟當鋪」
    ，其餘部分，伊就不知道了，拿甲○○珠質去典當，有經其
    同意，甲○○從91年起常出入當鋪，應比伊還瞭解珠寶、黃
    金類的東西，可以直接拿珠寶去銀樓賣，何必找我，甲○○
    有那麼多相片，不是要還伊錢，為何不讓伊簽收等語（見97
    年度偵字第25856號卷第37至41、169至172頁）。是被告吳
    錡進對於有收受甲○○交付之珠寶，有至小馬當鋪、宏昇當
    鋪典當等事實均不否認，亦清楚證述被告未參與其與甲○○
    間之討論，以上均足認被告與吳錡進就收受甲○○交付珠寶
    之過程，並無犯意聯絡無訛。
(五)再參酌證人即宏昇當鋪負責人柯富、小馬當鋪負責人陳宇文
    2 人於警詢及偵查時均證稱係吳錡進、劉政軒前來典當珠寶
    ，並非被告等情（見97年度偵字第25856 號卷第66至69、13
    2至134頁），是被告並未參與將該批珠寶拿去當鋪典當之行
    為甚明。
五、綜上所述，本案被告雖於甲○○交付珠寶予吳錡進時在場，
    惟並未介入吳錡進與甲○○之對話，亦未實際參與後續該批
    珠寶典當之處理，檢察官所提出之證據，不足為被告有共同
    詐欺之積極證明，本院無從據以形成有罪之心證，此外，復
    查無其他積極證據足證被告確有如公訴意旨所述之犯行，揆
    諸首揭說明，自應諭知被告無罪之判決。
六、原審經審理結果，認無其他積極證據足資證明被告有公訴人
    所指之前開犯行，而為被告無罪之諭知，尚無不合，公訴人
    上訴以原審就證人劉政軒前開證詞漏未審酌等語，無非係對
    原審採證認事之職權行使及原審已調查、判決理由已說明之
    事項，仍執陳詞再為事實上或細節上之爭執，指摘原判決不
    當，為無理由，應予駁回。
據上論斷，應依刑事訴訟法第368條，判決如主文。
本案經檢察官王壬貴到庭執行職務。
中    華    民    國    99    年    5     月    27    日
                  刑事第二十三庭    審判長法  官  許宗和
                                          法  官  潘進柳
                                          法  官  沈君玲
以上正本證明與原本無異。
不得上訴。
                                          書記官  彭于瑛
中    華    民    國    99    年    5     月    31    日

司法院資訊處製作；財團法人民間司法改革基金會備份。
